【裁判字號】    96,訴,496
【裁判日期】    970409
【裁判案由】    確認債權不存在等
【裁判全文】
臺灣基隆地方法院民事裁定               96年度訴字第496號
抗  告  人  乙○○○
相  對  人  甲○○
上列當事人間間請求確認債權不存在等事件，抗告人對於本院97
年3月5日所為之裁定提起抗告，本院裁定如下：
    主  文
抗告駁回。
抗告費用由抗告人負擔。
    理  由
一、按提起抗告已逾抗告期間或係對於不得聲明不服或抗告之裁
    定而為抗告者，應以抗告不合法裁定駁回之，此觀民事訴訟
    法第495條之1準用同法第442條第1項規定甚明。又上訴不合
    程式或有其他不合法之情形而可以補正者，原第一審法院應
    定期間命其補正，如不於期間內補正，應以裁定駁回之，同
    法第442條第2項定有明文，且該命補正欠缺之裁定，屬訴訟
    程序進行中之所為之裁定，不得抗告，此觀同法第483條規
    定甚明，如參見大法官會議釋字第192號解釋，最高法院29
    年度抗字第127號判例、81年度臺抗字第18號裁定更明。
二、抗告人抗告意旨略以：抗告人因不服鈞院所為第一審判決而
    提起上訴，未據繳納裁判費，經鈞院於97年3月5日裁定（下
    稱原裁定）命抗告人於收受送達後5日內補正，雖原裁定註
    明「本件裁定不得抗告」，然訴訟標的之價額，由法院核定
    ，且此項之核定，得為抗告，為民事訴訟法第77條之1第1項
    、第4項所明定，不受原裁定註明「本件裁定不得抗告」之
    拘束，依法得提起抗告；又，抗告人所提起上訴之上訴利益
    僅1,710, 202元，非原裁定所計算之4,280,794元，原裁定
    顯有不合。為此，提起本件抗告。
三、按92年新民事訴訟法施行前，法院核定訴訟標的價額之裁定
    ，採德日民事訴訟法例，不許單獨聲明不服，理由在於費用
    問題，所關甚微，不應因此而礙及訴訟之終結，關於訴訟標
    的金額仍依訴訟標的金額核算裁判費，並所命補正裁判費之
    裁定，仍惟持不許單獨聲明不服即不得抗告之立法原則，則
    未改變，此觀民事訴訟法第1編第3章名為「訴訟標的價額之
    核定及訴訟費用」，第1節名稱為「訴訟標的價額之核定」
    ，第2節名稱為「訴訟費用之計算及徵收」；就第1節言，自
    民事訴訟法第77條之1至第77條之12，均係規定訴訟標的價
    額之核定，未有隻字片語提及訴訟標的金額。而第2節之民
    事訴訟法第77條之13訴訟費用之計算則曰：「因財產權而起
    訴，其訴訟標的之『金額』或『價額』……」將訴訟標的「
    金額」與「價額」分列，顯然金額與價額係二事，而訴訟標
    的金額就裁判費之徵收，僅係單純之計算，不涉及法院依民
    事訴訟法第77條之2至第77條之12之核定甚明，是訴訟裁判
    費應依訴訟標的金額計算裁判費者，當事人（原告或上訴人
    ）未繳納者，法院仍應依上開規定直接核算，逕行裁定命限
    期補正，絕無將92年新民事訴訟法施行後，將訴訟標的價核
    定之裁定改為得抗告之規定，擴張或類推適用於關於訴訟標
    的金額核算之規定，以造成所有訴訟標的金額，須先為如「
    本件訴訟標的金額新台幣100萬元，核定為新台幣100萬元」
    之可笑的、荒誕的裁定，給予當事人就該裁定抗告權，待
    當事人未抗告或經抗告程序確定後，再行裁定限期補正，讓
    當事人可以藉此礙及訴訟之終結之餘地；92年新民事訴訟法
    施行後，亦未見有法院有如此作法，蓋92年新民事訴訟法關
    於訴訟標的價額應先為核定之裁定並得抗告，乃關於訴訟標
    的金額仍依訴訟標的金額核算裁判費，並所命補正裁判費之
    裁定，仍維持不許單獨聲明不服即不得抗告之立法原則之特
    別例外規定，且屬易成為礙及訴訟之終結之規定，自應嚴格
    解釋，不允許再為擴大適用也。經查，本件抗告所提起之上
    訴之訴訟標的，乃關於本院第一審判決關於確認債務不存在
    之訴訟標的金額，自不生訴訟標的價額核定之問題，縱有誤
    算，亦屬應另行依法裁定更正或依職權撤銷救濟，抗告人謂
    本院所命其依補正上訴裁判費之裁定，依民事訴訟法第77
    條之1第1項、第4項之規定，其不受原裁定註明「本件裁定
    不得抗告」之拘束，諒係其上訴已逾補正期間，故意曲解，
    自無可採。
四、再按民事訴訟第一審法院依民事訴訟法第442條第2項所為命
    補正欠缺之裁定，既係不得抗告之裁定，已如首揭說明，而
    依民事訴訟法第77條之1第4項規定，得為抗告，僅同條第1
    項核定訴訟標的價額裁定，而金額並無待核定，既未有核定
    之裁定，自無抗告可能（同結論，94年11月25日臺灣高等法
    院暨所屬法院94年法律座談會民事類第25號提案），是訴訟
    標的之「金額」與訴訟標的之「價額」並不相同，訴訟標的
    之「金額」乃指可直接計算出裁判費之定額數目，訴訟標的
    之「價額」乃指非經法院核定、不能確定之謂，是本院原裁
    定既僅為直接計算裁判費之定額數目即以5,554,000元（即
    相對人於在第一審所為確認債務不存在訴訟部分之訴訟標的
    金額）-1,273,206元（即本院第一審判決相對人確認債務不
    存在請求敗訴部分之金額）＝4,280, 794元（即相對人就第
    一審所為確認債務不存在之請求勝訴部分之訴訟標標的金額
    ，亦即抗告人之上訴利益之訴訟標的金額）後，依該訴訟標
    的金額計算上訴人應繳納之上訴裁判費，以裁定命上訴人限
    期補正上訴裁判費之原裁定，經再度計算，確定並無誤算，
    且命依限補正依訴訟標的金額計算之上訴裁判費之原裁定，
    既不涉及核定價額之程序，自係不得抗告之裁定，已如理由
    三所述，則原裁定正本後由
    書記官記載「
    本件裁定不得抗告」，以促使上訴人注意，自係正確無誤。
    又，民事訴訟法規定之「不得抗告」與「不得聲明不服」，
    效力有所不同，本件原裁定僅為裁定「不得抗告」，若上訴
    人對原裁定意旨有所疑義，仍得於進入終局判決上訴審時，
    對原裁定聲明不服，此與不得再以任何方法異議、聲明不服
    之「不得聲明不服」並不相同，故抗告人若對原裁定有所異
    議，亦應依原裁定繳納上訴費用後，於上訴審法院聲明不服
    ，以謀救濟之道，抗告人不遵限繳納上訴裁判費，再於第二
    審聲明不服，反曲解法律，對不得抗告之裁定，提起抗告，
    自不足取，依揭說明，即無法順意將其抗告送由上級審裁定
    ，應由本院駁回其抗告；另抗告人對本院第一審判決提起之
    上訴，亦因逾期未補正裁判費而上訴不合法，依法另以裁定
    駁回之；合併順此說明。
五、綜上所述，本件抗告為不合法，應由本院以裁定駁之。
六、依民事訴訟法第495條之1第1項、第442條第1項、第95條、
    第78條，裁定如主文。
中    華    民    國    97    年    4     月    9     日
                  民事庭法  官  李木貴
以上正本係照原本作成。
本件裁定不得抗告。
中    華    民    國    97    年    4     月    9     日
                        書記官  林蔚菁


司法院資訊處製作；財團法人民間司法改革基金會備份。
